【裁判字號】    96,易,2278
【裁判日期】    970331
【裁判案由】    詐欺
【裁判全文】
臺灣板橋地方法院刑事判決              96年度易字第2278號
公  訴  人  臺灣板橋地方法院檢察署檢察官
被      告  甲○○
                    號
選任辯護人  郭玉健律師
上列被告因詐欺案件，經檢察官聲請簡易判決（96年度偵字第13
625 號），本院認不宜以簡易判決處刑，改依通常程序審理，並
判決如下：
    主  文
甲○○幫助意圖為自己不法之所有，以詐術使人將本人之物交付
，處有期徒刑肆月，如易科罰金，以新臺幣玖佰元即銀元佰元
折算壹日，減為有期徒刑貳月，如易科罰金，以新臺幣玖佰元即
銀元佰元折算壹日。緩刑貳年。
    事  實
一、甲○○（原名吳惠玲）明知依一般社會生活之通常經驗，本
    可預見將帳戶提供不相識之人使用，該帳戶有遭利用作為詐
    騙後掩飾犯罪所得財物工具之可能，竟仍基於幫助詐欺之不
    確定犯意，於民國91 年4月2 日起至93年9 月24日間某時，
    將其於91年4 月2 日申設在台新國際商業銀行永和分行之帳
    號00000000000000號帳戶（以下稱台新銀行帳戶）之存摺、
    提款卡、提款卡密碼等物，於不詳地點交付不法詐騙集團成
    員使用。嗣該詐騙集團成員，於93年9 月24日以詐欺簡訊發
    送予林美華，佯稱其倘無申辦華南商業銀行金融卡，需將其
    他帳戶交由該等人士控管，致使林美華陷於錯誤，旋於同日
    晚上9 時35分、9 時37分，分別匯款新臺幣（下同）40,115
    元、1,338 元（不含手續費17元）匯入甲○○上揭台新銀行
    帳戶內，隨即由詐騙集團成員以提款卡提款方式，將甲○○
    上揭台新銀行帳戶內林美華所匯入之款項共41,453元提領一
    空。嗣林美華事後發覺有異始知受騙，經報警處理而查知上
    情。
二、案經林美華告訴臺北縣政府警察局永和分局報告臺灣板橋地
    方法院檢察署檢察官偵查後聲請以簡易判決處刑，本院認不
    宜以簡易判決處刑，改依通常程序審理。
    理  由
壹、程序部分：
一、按被告以外之人於審判外之陳述，雖不符刑事訴訟法第159
    條之1 至第159 條之4 之規定，而經當事人於審判程序同意
    作為證據，法院審酌該言詞陳述或書面陳述作成時之情況，
    認為適當者，亦得為證據；當事人、代理人或辯護人於法院
    調查證據時，知有刑事訴訟法第159 條第1 項不得為證據之
    情形，而未於言詞辯論終結前聲明異議者，視為有前項之同
    意，刑事訴訟法第159 條之5 第1 項、第2 項分有明文。經
    查，本判決下列所引用之被告以外之人於審判外之陳述（包
    括書證），檢察官、被告及辯護人於本院言詞辯論終結前均
    未聲明異議，本院審酌上開證據資料製作時之情況，尚無違
    法不當及證明力明顯過低之瑕疵，亦認為以之作為證據應屬
    適當，故揆諸前開規定，認前揭證據資料有證據能力。
二、次按證人、鑑定人依法應具結而未具結者，其證言或鑑定意
    見，不得作為證據，刑事訴訟法第158 條之3 定有明文。因
    證人、鑑定人未依法具結，無法擔保其證言係據實陳述或鑑
    定意見為公正誠實，若違反而未具結者，其證言或鑑定意見
    ，不應使其具有證據能力。本件檢察官未令證人即告訴人林
    美華於陳述前具結而為陳述，且查無依法不得令其具結之情
    形，是證人林美華於96年6 月28日偵查訊問時之證言即無證
    據能力。
貳、實體部分：
一、訊據被告甲○○固不否認有於91年4 月2 日向台新國際商業
    銀行永和分行開設帳號00000000000000號之帳戶，並領得帳
    戶存摺、提款卡及提款卡密碼之事實，惟矢口否認有何幫助
    詐欺犯行，辯稱：伊於91年間乃係一台北體育學院之學生，
    租屋於臺北縣新店市○○路○ 段50巷7 號2 樓，於91年4 月
    2 日向台新國際商業銀行永和分行申請開立帳號為00000000
    000000之帳戶及提款卡供自己使用，伊不知上開銀行之存褶
    等資料係何時遺失，約於92年聖誕節前後上開租屋處遭竊，
    冰箱、電視、音響等大件物品並未遭竊取，僅發現翻譯機、
    小零錢筒、精油燈等小件物品失竊，伊當時認損失不大而未
    報警，致疏未發現上開帳戶之存摺、提款卡及黏貼在存摺上
    之載有提款卡密碼之便利貼等亦遭竊取，伊並未將上開存褶
    等物品交付他人；伊之提款卡密碼是680201，就是伊之生日
    云云。惟查：
(一)被告於91年4 月2 日至台新國際商業銀行永和分行申請開立
    帳號00000000000000帳戶，並領取存摺、提款卡及提款卡密
    碼之事實，業據被告於本院審理時供稱在卷，並有相關開戶
    資料及交易明細表在卷可按。又被害人林美華遭詐騙集團成
    員詐騙，而分別匯款至被告之上開台新銀行帳戶內，隨即遭
    人以提款卡提領一空等情，業經證人林美華於警詢中指述歷
    歷，並有被告所有之台新銀行帳戶交易往來明細乙份在卷可
    按，足見被告之上開台新銀行帳戶，確遭詐欺集團利用以做
    為詐欺之犯行使用無誤。
(二)被告雖以前詞置辨，惟按金融存款帳戶事關存戶個人財產權
    益之保障，不論是存薄、印章或提款卡等專屬性質均高，若
    落入不明人士手中，極易被利用為取贓之犯罪工具，一般人
    均有妥為保管以防止他人任意使用之認識，而被告為一智識
    非淺之人，豈有於住處遭竊後，未查明存褶、印章、提款卡
    等物品是否有遭竊之情事，核與一般常情相悖。其次，苟欲
    使用提款卡領取款項者，須於金融機構所設置之自動櫃員機
    上依指令操作，並輸入正確之密碼，方可順利領得款項，若
    非帳戶所有人同意、授權而告知提款卡密碼等情況，單純持
    有提款卡之人，欲隨機輸入號碼而領取款項之機會，以現今
    提款卡密碼之設計，不法之人任意輸入號碼而與正確之密碼
    相符者，機率微乎其微，又依常情而論，稍有社會歷練、經
    驗之人，均知提款卡應與其存摺、印章、密碼分別保存，或
    者將密碼牢記心中而不在任何物體上標示或載明密碼，以免
    徒增帳戶款項遭人持提款卡併同輕易得知之密碼盜領款項，
    被告非屬至愚之輩，前揭社會經驗常情，亦應為被告所知稔
    ，且被告既自承係以自己之生日為提款卡密碼，當無遺忘之
    虞，則其又何須將提款卡密碼書寫在便利貼上並黏貼在提款
    卡之必要？如此不僅徒增他人未經同意而使用上開帳戶之風
    險，並使密碼之保護作用喪失殆盡。又就取得上開帳戶之第
    三人而言，該人既有意利用上開帳戶作為詐騙之工具，當無
    選擇一隨時可能遭真正存戶掛失而無法使用之帳戶之可能，
    輔以現今社會上，確實存有不少為貪圖小利而出售自己帳戶
    供人使用之人，是該第三人僅需付出少許之金錢，即可取得
    可完全操控而無遭掛失風險之帳戶，該第三人實無以此方式
    取得上開帳戶之必要，否則，若被告在該第三人尚未行詐前
    ，或行詐後，尚未將帳戶內之款項提領出前，即將上開帳戶
    掛失，該第三人豈非無法遂其詐財之目的，該第三人絕無將
    涉及詐騙成否之關鍵置於如此不確定境地之可能。
(三)至被告雖舉證人乙○○欲證明其台新銀行帳戶之存褶、印章
    、提款卡等物於92年間有遭竊之情事，然證人乙○○並不知
    被告所有之上開台新銀行帳戶於92、93年間有遭竊之事實（
    詳本院卷第68頁），是其所述自難採為對被告甲○○有利之
    證據，附此敘明。
(四)綜合上情以觀，堪認被告所有上開銀行帳戶之提款卡及密碼
    並未遺失，而係被告自行交予他人使用無疑，是被告上開所
    辯，顯係飾卸之詞，自不足採。則其幫助詐欺犯行，自堪認
    定。
二、查被告行為後，刑法業於94年2 月2 日修正公布，95年7 月
    1 日起施行，其中與本件有關部分之第2 條、第41條及第30
    條均業已修正。按「行為後法律有變更者，適用行為時之法
    律，但行為後之法律有利於行為人者，適用最有利於行為人
    之法律」，修正後刑法第2 條第1 項定有明文。此條規定係
    規範行為後法律變更所生新舊法律比較適用之準據法，本身
    尚無新舊法比較之問題，於新法施行後，應一律適用新法第
    2 條第1 項之規定，為「從舊從輕」之比較，先予敘明。再
    按本次法律變更，比較時應就罪刑有關之共犯、未遂犯、想
    像競合犯、牽連犯、連續犯、結合犯，以及累犯加重、自首
    減輕暨其他法定加減原因（如身分加減）與加減例等一切情
    形，綜其全部罪刑之結果而為比較（參見最高法院95年度第
    8 次刑事庭會議決議意旨），茲就本件新舊法比較結果說明
    如下：
(一)修正刑法係自95年7 月1 日起施行，在此之前，刑法分則編
    有關罰金刑之貨幣單位係銀元；且依刑法分則編應處罰金者
    ，應適用罰金罰鍰提高標準條例第1 條、第4 條之規定，亦
    即應按各該具體條文制定或修正之時間先後，定其提高之倍
    數。惟被告行為後，刑法施行法增訂第1 之1 條，於95年6
    月14日經總統公布，並自同年7 月1 日起施行；該條規定：
    「中華民國94年1 月7 日刑法修正施行後，刑法分則編所定
    罰金之貨幣單位為新臺幣。94年1 月7 日刑法修正時，刑法
    分則編未修正之條文定有罰金者，自94年1 月7 日刑法修正
    施行後，就其所定數額提高為30倍。但72年6 月26日至94年
    1 月7 日新增或修正之條文，就其所定數額提高為3 倍」。
    亦即自95年7 月1 日起，刑法分則編所定罰金之貨幣單位，
    由原來之銀元改為新臺幣；且94年1 月7 日刑法修正時，刑
    法分則編未修正之條文定有罰金者，自95年7 月1 日起，有
    關罰金之數額提高為30倍。查刑法第339 條第1 項之罪有罰
    金刑之處罰，且自24年7 月1 日施行後即未再修正，依增訂
    刑法施行法第1 之1 條之規定，其罰金以新臺幣為單位，數
    額應提高30倍。此規定因屬前揭罰金罰鍰提高標準條例第1
    條但書所稱之「法律已依一定比率規定罰金或罰鍰之數額或
    倍數」，自應優先適用，另修正後刑法第33條第5 款亦已將
    罰金刑調整為新臺幣1,000 元以上，以百元計算，故依前述
    標準換算後，上開法條之罰金刑度部分已變更為「新臺幣30
    ,000 元 以下，新臺幣1,000 元以上」，然依被告行為時之
    刑罰法律，即罰金罰鍰提高標準條例第1 條前段及修正前刑
    法第33條第5 款規定之罰金最低額銀元1 元計算，上開法條
    之罰金刑最高為銀元1,000 元，最低額為銀元1 元，若換算
    為新臺幣，最高額雖與新法同為新臺幣30,000元，然最低額
    僅為新臺幣3 元。因此，比較上述修正前、後之刑罰法律，
    自以被告行為時關於科處罰金刑之法律較有利於被告。
(二)另刑法第41條第1 項前段有關易科罰金折算標準之規定，95
    年7 月1 日起施行之新刑法修正為：「犯最重本刑為五年以
    下有期徒刑以下之刑之罪，而受六個月以下有期徒刑或拘役
    之宣告者，得以新臺幣一千元、二千元或三千元折算一日，
    易科罰金」，而依修正前同條項（「得以銀元一元以上三元
    以下折算一日，易科罰金」）及修正前罰金罰鍰提高標準條
    例第2 條（現已刪除）規定，就其原定數額提高為100 倍折
    算1 日，則係以銀元100 元至300 元折算1 日，經折算為新
    臺幣幣值後，以新臺幣300 元至900 元折算1 日。是比較修
    正前後之易科罰金折算標準，自以行為時即修正前之規定，
    較有利於被告。
(三)刑法第30條關於幫助犯之規定雖已修正施行，然修正前刑法
    第30條係規定：「幫助他人實行犯罪行為者，為幫助犯。雖
    他人不知幫助之情者，亦同。幫助犯之處罰，得按正犯之刑
    減輕之」，而修正後之刑法第30條則規定：「幫助他人犯罪
    者，為從犯。雖他人不知幫助之情者，亦同。從犯之處罰，
    得按正犯之刑減輕之」，主要係用語上之修正，關於刑罰加
    重之規定並無變更，應不生新舊法比較之問題，應逕適用裁
    判時有效之規範，即修正後刑法第30條之規定。
(四)經綜合比較新舊法結果，應以修正前刑法對被告有利，自應
    整體依刑法第2 條第1 項前段規定，適用行為時之修正前刑
    法之相關規定予以論處。至上開刑法第30條之規定，因不涉
    及法律變更問題，逕予適用修正後刑法，尚不違反「擇用整
    體性原則」。
三、按刑法上之幫助犯，係對於犯罪與正犯有共同之認識，而以
    幫助之意思，對於正犯資以助力，而未參與實施犯罪之行為
    者而言（最高法院75年度台上字第1509號、88年度台上字第
    1270號判決亦同此意旨）。是以，如未參與實施犯罪構成要
    件之行為，而係出於幫助之意思提供助力，即屬幫助犯，非
    共同正犯。查本案被告甲○○基於幫助之犯意，提供上開所
    示之存摺、提款卡及密碼予犯罪集團使用，已如前述，被害
    人林美華在遭上開犯罪集團施用詐術後而陷於錯誤，致匯款
    至被告之上開所示帳戶，是被告所為係參與刑法詐欺罪構成
    要件以外之行為，且在無證據證明被告係以正犯而非以幫助
    犯之犯意參與犯罪之情形下，應認其所為係幫助犯而非正犯
    行為。又該犯罪集團成員以詐術，使被害人林美華陷於錯誤
    而匯款，係犯刑法第339 條第1 項之詐欺取財罪。核被告甲
    ○○所為，係犯刑法第30條第1 項前段、第339 條第1 項之
    幫助詐欺取財罪。被告基於幫助之犯意而為非屬詐欺取財犯
    行之構成要件行為，為幫助犯，爰依刑法第30條第2 項之規
    定，按正犯之刑減輕之。爰審酌被告提供存摺、提款卡及密
    碼等予不法詐欺集團牟利，助長他人犯罪，非但增加被害人
    尋求救濟及治安機關查緝犯罪之困難，亦使不法詐欺犯得以
    順利掩飾其詐欺所得之財物，危害被害人財產安全及社會治
    安，暨被告犯罪後否認犯行之態度等一切情狀，量處如主文
    所示之刑，並依修正前刑法第41條第1 項前段規定，諭知如
    易科罰金之折算標準，以資懲儆。又被告犯罪時間係在96年
    4 月24日以前，合於中華民國九十六年罪犯減刑條例第2 條
    第1 項第3 款之減刑條件，應減其宣告刑二分之一如主文所
    示，並依修正前刑法第41條第1 項前段規定，諭知如易科罰
    金之折算標準。末查被告甲○○前未曾受有期徒刑以上刑之
    宣告，有臺灣高等法院被告前案紀錄表乙份附卷可參，其等
    因一時失慮致罹刑章，且犯後已與告訴人林美華達成和解並
    賠償損害，此有和解書及刑事撤回告訴狀各乙紙在卷可按，
    經此罪刑之宣告後，當知所警惕，信無再犯之虞，本院因認
    就其所宣告之刑以暫不執行為適當，併依修正後刑法第74條
    第1 項第1 款之規定，併予宣告緩刑2 年，以啟自新。
據上論斷，應依刑事訴訟法第452 條、第299 條第1 項前段，刑
法第2 條第1 項前段、第30條第1 項前段、第2 項、第339 條第
1 項，修正前刑法第41條第1 項前段，刑法第74條第1 項第1 款
，廢止前罰金罰鍰提高標準條例第2 條，刑法施行法第1 條之1
第1 項、第2 項前段，中華民國九十六年罪犯減刑條例第2 條第
1 項第3 款、第7 條，判決如主文。
本案經檢察官吳宗光到庭執行職務。
中    華    民    國    97    年    3     月    31    日
                  刑事第十七庭審判長法  官  李幼妃
                                    法  官  張紹省
                                    法  官  鄭燕璘
以上正本證明與原本無異
如不服本判決，應於判決送達後10日內敘明上訴理由，向本院提
出上訴狀（應附繕本），上訴於臺灣高等法院。
中    華    民    國    97    年    3     月    31    日
                                    書記官  陳筱惠
附錄本案論罪科刑法條全文：
刑法第339條：
意圖為自己或第三人不法之所有，以詐術使人將本人或第三人之
物交付者，處5 年以下有期徒刑、拘役或科或併科1 千元以下罰
金。
以前項方法得財產上不法之利益或使第三人得之者，亦同。
前二項之未遂犯罰之。


司法院資訊處製作；財團法人民間司法改革基金會備份。
